【裁判字號】    98,交抗,527
【裁判日期】    980818
【裁判案由】    聲明異議
【裁判全文】
臺灣高等法院高雄分院刑事裁定         98年度交抗字第527號
抗   告   人
即原處分機關  交通部公路總局高雄區監理所
代   表   人  甲○○
異   議   人
即受處分人    乙○○
上列抗告人因受處分人違反道路交通管理處罰條例聲明異議案件
，不服臺灣高雄地方法院中華民國98年6 月18日裁定（98年度交
聲字第1518號），提起抗告，本院裁定如下：
    主  文
抗告駁回。
    理  由
一、原處分意旨略以：受處分人乙○○於民國96年9 月12日16時
    58分許，駕駛車號XKZ －598 號重機車，行經鳳山市○○○
    路、南正一路口，經警測試檢定酒精濃度每公升0.71毫克，
    超過規定標準（每公升0.55毫克以上），當場掣單舉發，爰
    依道路交通管理處罰條例第35條第1 項第1 款之規定，吊扣
    違規當時所憑之普通大貨車駕駛執照12個月，並應參加道路
    交通安全講習等情。聲明異議意旨則以：因工作關係須使用
    大貨車駕駛執照，如受吊扣將影響生計，請求撤銷吊扣駕照
    處分等語（道路交通安全講習部分未聲明異議）。
二、查本件異議人即受處分人乙○○於前揭時、地酒後駕駛上開
    重機車，經警測試檢定酒精濃度每公升0.71 毫 克，超過規
    定標準（每公升0.55毫克以上），同時有道路交通管理處罰
    條例第35條第1 項第1 款之交通違規，並觸犯刑法第185 條
    之3 之公共危險罪。因異議人所犯公共危險罪部分，業經原
    審以98年度審交簡字第475 號簡易判決處刑拘役40日，緩刑
    3 年確定。原處分機關乃依行政罰法第26條規定，酒駕部分
    之罰鍰與刑事罰競合免繳，另裁處吊扣異議人駕駛執照12個
    月，並應參與道路安全講習。且因異議人於違規當時僅領有
    普通大貨車駕駛執照，未持有重機車駕駛執照，原處分機關
    即逕為執行吊扣普通大貨車駕駛執照等情，為異議人所是認
    ，並有原審98年度審交簡字第475 號刑事簡易判決、臺灣高
    等法院被告前案紀錄表、高雄縣政府警察局舉發違反道路交
    通管理事件通知單、交通部公路總局高雄區監理所98年5 月
    12日高監自裁字第裁80-N00000000號違反道路交通管理事件
    裁決書、違反道路交通管理事件不服裁決聲明異議案件移送
    書、駕駛執照查詢資料各1 份在卷可稽（見交聲卷第2-3 、
    7 、10-13 、15頁），此部分事實已堪認定。
三、按汽車駕駛人飲用酒類或其他類似物後，其吐氣所含酒精濃
    度超過每公升0.25毫克或血液中酒精濃度超過百分之0.05以
    上，不得駕車；又汽車駕駛人，駕駛汽車經測試檢定有酒精
    濃度超過規定標準者，處新臺幣1 萬5,000 元以上6 萬元以
    下罰鍰，並當場移置保管該汽車及吊扣其駕駛執照1 年，道
    路交通安全規則第114 條第2 款、道路交通管理處罰條例第
    35條第1 項第1 款雖分別定有明文。而道路交通管理處罰條
    例第68條原亦規定：「汽車駕駛人，因違反本條例及道路交
    通安全規則之規定，受吊扣或吊銷駕駛執照處分時，吊扣或
    吊銷其持有各級車類之駕駛執照」。惟該規定業於94年12月
    14日修正，並於95年3 月1 日施行，修正後已刪除關於「吊
    扣」之文字，修正理由係以原條文將違規駕駛人所持有之各
    級車類駕駛執照一併吊扣或吊銷，失之過酷，影響人民工作
    及生活甚鉅，故刪除原條文關於「吊扣」之文字，亦即廢止
    「受吊扣駕駛執照處分時，吊扣其持有各級車類之駕駛執照
    」部分之規定。依修正後該條之規定，受吊扣駕駛執照處分
    時，僅得吊扣違規當時所駕車類之駕駛執照，而無吊扣其持
    有各級車類駕駛執照之法律依據。本件異議人違規當時既係
    酒後駕駛重機車，因違反道路交通管理處罰條例第35條第1
    項第1 款之規定，而應受吊扣駕駛執照之處罰，惟依同條例
    第68條之現行規定，僅能吊扣其重型機車駕駛執照。縱異議
    人違規當時僅領有普通大貨車駕駛執照，未領有重型機車駕
    駛執照，亦無轉而吊扣其他各級車類駕駛執照之法律依據。
    原處分機關逕行裁處吊扣普通大貨車駕駛執照，與道路交通
    管理處罰條例第68條規定不合，有違法律保留原則。
四、另按行政行為採取方法所造成之損害，不得與欲達成目的之
    利益顯失均衡，行政程序法第7 條第3 款亦明揭行政處分所
    應遵循之比例原則。原處分機關對於本件異議人酒後駕駛重
    機車之違規情形，逕為吊扣其普通大貨車駕駛執照之處分，
    雖可達成禁止異議人酒後駕駛重機車之目的，然亦同時造成
    剝奪異議人駕駛普通大貨車之結果，所造成之損害與所欲達
    成目的之利益，顯然失衡，有違比例原則。固然監理機關對
    於駕駛執照管理採「一人一照」政策，於考領較高一級之駕
    駛執照時，即廢止原級駕駛執照，致駕駛人駕駛較低等級之
    交通工具違規時，無從吊扣該等級駕駛執照，惟此乃監理機
    關自行變更駕駛執照管理政策，即可達成吊扣駕駛執照之行
    政目的，自不得於欠缺法律依據之情形下，任意擴張解釋，
    並選擇侵害人民權利較大之手段以達成原行政目的。
五、綜上所述，原處分吊扣異議人普通大貨車駕駛執照部分，有
    違道路交通管理處罰條例第68條之規定，自非適法。聲明異
    議意旨雖未指摘及此，惟原處分既有上開瑕疵，則原審將原
    處分該部分撤銷，並諭知該部分不罰，於法並無不合，抗告
    意旨，仍執：為加強道路交通管理，確保交通安全，應准予
    對受處分人之普通大貨車駕駛執照予以吊扣等詞，指摘原裁
    定不當，為無理由，應予駁回。
據上論斷，應依道路交通案件處理辦法第26條，刑事訴訟法第41
2 條，裁定如主文。
中    華    民    國    98    年    8     月    18    日
                  刑事第九庭    審判長法  官  莊秋桃
                                      法  官  范惠瑩
                                      法  官  謝宏宗
以上正本證明與原本無異。
本件裁定不得再抗告。
中    華    民    國    98    年    8     月    18    日
                                      書記官  蘇恒仁


司法院資訊處製作；財團法人民間司法改革基金會備份。
